【裁判字號】    99,苗簡,320
【裁判日期】    991231
【裁判案由】    拆屋還地
【裁判全文】
臺灣苗栗地方法院民事簡易判決         99年度苗簡字第320號
原      告  李文章
訴訟代理人  江錫麒律師
            黃淑齡律師
被      告  李清根
            李清波
            李誠保
            李誠震
            李誠欽
            李建銘
兼上4人共同
訴訟代理人  梁秀鳳
上列當事人間請求拆屋還地事件，本院於民國99年12月14日言詞
辯論終結，判決如下：
    主  文
被告應將坐落於苗栗縣通霄鎮○○段一○八六地號土地，如附圖
編號Ａ所示、面積七八點七六平方公尺之地上物拆除後，將上開
土地返還予原告及其他共有人全體。
訴訟費用由被告連帶負擔。
本判決得假執行。
    事實及理由
一、按訴狀繕本送達後，原告不得將原訴變更或追加他訴，但該
    訴訟標的對於數人必須合一確定時，追加其原非當事人之人
    為當事人者，不在此限；被告於訴之變更或追加無異議，而
    為本案之言詞辯論者，視為同意變更或追加。不變更訴訟標
    的，而補充或更正事實上或法律上之陳述者，非為訴之變更
    或追加，民事訴訟法第255 條第1 項第5 款、第256 條分別
    載有明文。查本件原告於民國99年6 月14日起訴請求：「被
    告李誠保應將原告所有坐落1086地號土地上如起訴書附圖所
    示、面積208.93平方公尺（以實測為準）之地上物拆除，將
    土地返還原告」等語（見本院卷第4 頁），嗣於民國99年10
    月26日本院審理時，以言詞變更聲明為：「被告應將坐落於
    苗栗縣通霄鎮○○段1086地號土地如苗栗縣通霄地政事務所
    土地複丈成果圖所示Ａ部分、面積78.76 平方公尺之地上物
    拆除，並將土地返還原告及其他共有人全體」等語（見本院
    卷第51頁），屬不變更訴訟標的而補充或更正事實上或法律
    上之陳述。原告復於本院99年11月23日審理時，除被告李誠
    保外，再追加前開地上物之其他共有人即被告李清根、李清
    波、梁秀鳳、李誠震、李誠欽、李建銘等人為被告，乃與民
    事訴訟法第255 條第1 項第5 款規定相符，合先敘明。
二、原告主張：原告為坐落苗栗縣通霄鎮○○段1086地號土地（
    下稱系爭土地）所有人之一，該土地有被告等人所有門牌號
    碼為苗栗縣通霄鎮白西里4 鄰25號之建物1 棟，占用面積
    78.76 平方公尺，有苗栗縣通霄地政事務所99年9 月20日土
    地複丈成果圖（下稱附圖）可稽，被告等人無權占有原告及
    其他共有人之系爭土地，為此依民法第767 條、第821 條規
    定，請求被告應拆除地上物後返還土地予原告及其他共有人
    等語。並聲明：如主文第一項所示。
三、被告則以：被告就系爭土地並非無權占有，被告前手即訴外
    人李樹籃（即被告李清根、李清波父親即被告李誠保、李誠
    震、李誠欽、李建銘的祖父），曾向原告前手購買系爭土地
    、面積19坪部分，有「領收証」為據，當時係因為訴外人李
    樹籃，要蓋房子，但基地不夠，才向原告前手購買的，且系
    爭土地上之房屋已經蓋了60幾年，如果訴外人李樹籃沒有向
    原告祖父購買，為何使用了那麼多年，原告都沒有意見？顯
    見原告已默認被告使用系爭土地為有權占用等語。並聲明：
    原告之訴駁回。
四、原告主張其與訴外人李文龍、李嘉欣共有系爭土地，為被告
    所有門牌號碼為「苗栗縣通霄鎮白西里4 鄰25號之建物」（
    下稱系爭建物）所占用，如附圖編號Ａ所示面積78.76 平方
    公尺部分，業據提出系爭土地登記第二類謄本、地籍圖謄本
    為證（見本院卷第13頁至第16頁），復有苗栗縣政府稅務局
    99年11月4 日苗稅房密字第0992042234號函附房屋稅籍證明
    書7 紙為佐，且經本院會同苗栗縣通霄地政事務所（下稱通
    霄地政事務所）測量人員履勘現場，製有勘驗筆錄，並囑託
    通霄地政測量，有該地政事務所99年9 月20日土地複丈成果
    圖在卷可稽（見本院卷第46頁），且為被告所不爭執（見本
    院卷第185 頁），堪信為真。
五、按以無權占有為原因，請求返還土地者，占有人對土地所有
    權存在之事實無爭執，而僅以非無權占有為抗辯者，土地所
    有權人對其土地被無權占有之事實無舉證責任，占有人自應
    就其取得占有係有正當權源之事實證明之。本件系爭土地為
    原告與訴外人李文龍、李嘉欣所共有，現為被告占用，已如
    前述，被告主張其前揭占有非無權云云，惟為原告所否認，
    則被告自應就占有系爭土地之合法權源負舉證之責。經查：
（一）被告抗辯其前手與原告前手間就系爭土地有買賣契約，並
      提出繳款證明之「領收証」為證。惟觀之被告所提「領收
      証」所載：「金拾九也，但今般對于白沙屯共有地內各
      人築屋取住，因貴殿加築面積拾九坪址加築之地是屬拙者
      之額，爰是二比相議貴殿出前之金額拾九（每坪壹）
      向拙者買收該金即日交付拙者領收清楚確實... 」等語（
      見本院卷第54頁），足見該「領收証」內並未載明被告前
      手以19萬元所購買19坪土地，究竟係那一筆地號土地，且
      系爭建物占用系爭土地面積經通霄地政事務所測量後，確
      定為78.76 平方公尺，約為23.8249 坪（計算式：78 .76
      ×0.3025＝23.8249 ）核與前開「領收証」所載19坪面積
      不符；更何況，上開「領收証」製作日期為「昭和13年」
      即「民國28年」，而據本院依職權函詢系爭土地重測前後
      相關地號資料，可知系爭土地乃分割自苗栗縣通霄鎮○○
      ○段235 地號，而白沙屯段235 地號範圍包含76年辦理23
      5 地號分割為235 、235-4 、235-6 （即系爭土地）、23
      5-7 、235-8 、235-9 等地號土地，83年再辦理235-8 地
      號分割為235-8 、235-11、235-12等地號土地，共計10筆
      ，有通霄地政事務所99年12月1 日通地二字第0990007417
      號函暨函附土地登記謄本、重測前後地號對照表、重測後
      （白沙段）地籍圖及重測前（白沙屯段）分割原圖影本附
      卷足參（見本院卷第139 頁至第180 頁）。準此，縱認上
      開「領收証」所載「白沙屯共有地」係指76年辦理分割前
      白沙屯235 地號土地，惟該地號土地嗣後已陸續分割為10
      筆土地，其中白沙屯段235-5 、235-4 、235 （即重測後
      白沙段1087、1088、1089）等3 筆地號土地乃分別為被告
      所有，則「領收証」所載19坪土地亦可能係指被告所有上
      開土地某一部分，從而，實難僅憑該「領收証」內容即認
      兩造就系爭土地有買賣契約存在。至被告對此固抗辯：「
      領收証」有記載被告前手購買土地係在原告房屋東側云云
      。然查，被告所分得上開白沙屯段235-5 、235-4 、235
      地號土地，核亦與系爭土地為同一側，有地籍圖謄本在卷
      可考（見本院卷第16頁、第141 頁、第142 頁），復參之
      該「領收証」係於28年所製作，距今已相隔71年之久，衡
      情，71年前之地形、地貌應與現今頗有差距，豈能單憑所
      謂「房屋東側」等語即為原告不利之認定。又被告除上開
      「領收証」外，復未能提出其他證據以實其說（見本院卷
      第52頁），堪信被告此部分抗辯，不足採信。
（二）至被告另抗辯原告默認被告使用60年都不爭執，故其等就
      系爭土地為有權占用云云。惟按所謂默示之意思表示，係
      指依表意人之舉動或其他情事，足以間接推知其效果意思
      者而言，若單純之沉默，則除有特別情事，依社會觀念可
      認為一定意思表示者外，不得謂為默示之意思表示（最高
      法院29年上字第762 號判例意旨參照）。查被告雖抗辯原
      告就其使用系爭土地60年均不爭執，即容忍系爭建物存在
      ，而默許被告繼續使用云云，然被告並未舉證證明，原告
      究竟有何舉動或其他情事，足以間接推知原告有同意被告
      使用系爭土地之事實，則揆諸前開說明，斷難徒憑原告於
      90年間取得系爭土地應有部分6 分之1 所有權後（有系爭
      土地登記謄本可參，見本院卷第13頁），未積極請求被告
      應拆除還地乙節，遽以推論原告有默示同意被告占用系爭
      土地之事實。從而，被告此部分抗辯，亦殊難採信。
六、按所有人對於無權占有或侵奪其所有物者，得請求返還之。
    對於妨害其所有權者，得請求除去之。有妨害其所有權之虞
    者，得請求防止之。又各共有人對於第三人，得就共有物之
    全部為本於所有權之請求。民法第767 條、第821 條第1 項
    分別定有明文。本件原告為系爭土地之共有人，該土地則為
    被告所有系爭建物占用，而被告復未能證明其有合法占有權
    源，則原告依前揭規定請求被告應將坐落系爭土地如附圖Ａ
    所示面積78.76 平方公尺之地上物拆除，並將該土地返還予
    原告及其他共有人全體，為有理由，應予准許。
七、本件係依民事訴訟法第427 條規定適用簡易程序所為被告敗
    訴之判決，依同法第389 條第1 項第3 款規定，本院應依職
    權宣告假執行。
八、本件事證已臻明確，兩造其餘之主張及舉證，核與判決之結
    果不生影響，爰無庸一一論述，併此敘明。
九、訴訟費用負擔之依據：民事訴訟法第85條第2項。
中    華    民    國    99    年    12    月    31    日
                   苗栗簡易庭法  官  游欣怡
以上正本係照原本作成。
如對本判決上訴，須於判決送達後20日內向本院提出上訴狀。如
委任律師提起上訴者，應一併繳納上訴審裁判費。
                             書記官  張宏賓
中    華    民    國    99    年    12    月    31    日
附圖：苗栗縣通霄地政事務所99年9 月20日土地複丈成果圖

司法院資訊處製作；財團法人民間司法改革基金會備份。
